【裁判字號】    98,台上,4698
【裁判日期】    980820
【裁判案由】    貪污等罪
【裁判全文】
最高法院刑事判決            九十八年度台上字第四六九八號
上  訴  人  台灣高等法院台中分院檢察署檢察官
被      告  甲○○
            乙○○
            丙○○
共      同
選任辯護人  宋永祥律師
            蔡得謙律師
被      告  丁○○
            戊○○
            己○○
共      同
選任辯護人  謝萬生律師
被      告  庚○○
選任辯護人  陳隆律師
上列上訴人因被告等貪污等罪案件，不服台灣高等法院台中分院
中華民國九十七年十一月二十五日第二審判決（九十五年度上訴
字第二四０七號，起訴案號：台灣彰化地方法院檢察署九十一年
度偵字第三九七六號、第四八三八號、第五四四六號、第五四八
０號），提起上訴，本院判決如下：
    主  文
上訴駁回。
    理  由
一、甲○○被訴常業竊盜、違反水利法及乙○○、丙○○、丁○
○、戊○○、己○○、庚○○部分：
按刑事訴訟法第三百七十七條規定，上訴於第三審法院，非以判
決違背法令為理由，不得為之。是提起第三審上訴，應以原判決
違背法令為理由，係屬法定要件。如果上訴理由書狀並未依據卷
內訴訟資料，具體指摘原判決不適用何種法則或如何適用不當，
或所指摘原判決違法情事，顯與法律規定得為第三審上訴理由之
違法情形，不相適合時，均應認其上訴為不合法律上之程式，予
以駁回。本件原判決以公訴意旨略稱：被告甲○○係長佑砂石興
業股份有限公司（下稱長佑公司）前董事長，負責該公司業務執
行；被告乙○○、丙○○二人均為長佑公司及長隆興業股份有限
公司（下稱長隆公司）董事，負責該二家公司之資金調度及業務
推展；被告丁○○係長佑公司員工，為長佑、長隆公司夜間現場
負責人；被告戊○○、己○○為長佑、長隆公司之出納及會計，
實際負責長佑、長隆公司之會計帳務處理；被告庚○○為經濟部
水利署第三河川局河川駐衛警（即原河川巡防員），為依法從事
公務之人員，主管烏溪沿岸河川巡防維護業務，負責查緝、監督
沿岸盜採等不法情事。認被告甲○○、乙○○、丙○○、丁○○
、戊○○、己○○等六人（下稱甲○○等六人）共同涉犯修正前
刑法第三百二十二條常業竊盜罪、水利法第九十二條之一第一項
後段違反同法第七十八條第一項第三款之規定致生公共危險罪嫌
。被告庚○○雖未為積極之圖利作為，惟其對於犯罪結果之發生
，法律上有防止之義務，能防止而不防止，其不作為與作為已具
有相等之評價，其不作為係犯貪污治罪條例第六條第一項第五款
之罪嫌。原判決依審理結果，認不能證明被告等七人此部分犯罪
，因而維持第一審就此部分所為諭知被告等七人均無罪之判決，
駁回檢察官在第二審之上訴，已綜合卷內全部證據資料，詳述其
調查、取捨證據之結果及被告等七人上揭被訴事實不能證明之心
證理由。從形式上觀察，原判決此部分要無足以影響判決結果之
違法情形存在。檢察官上訴意旨略稱：(一)、甲○○、乙○○、丙
○○（下稱甲○○等三人）部分：１、原判決認甲○○等三人已
「作價轉讓」給長隆、長佑砂石場，然如何「作價」再「轉讓」
給葉金泉（業經法院論以共同常業竊盜罪，處有期徒刑三年十月
確定），隻字未提，僅因無人指證甲○○等三人為負責人，而為
甲○○等三人無罪之諭知，就不利於甲○○等三人之物證（資金
流向）罔顧不論，顯係違背經驗法則。２、甲○○等三人辯稱長
隆、長佑砂石場分別於民國八十七年間各以新台幣（下同）一億
元之價值轉讓予葉金泉，然葉金泉僅係現場管理人，不可能為實
際負責人，以錢追人，自可發現販賣砂石之得款全部流向甲○○
等三人之戶頭，本案之前先移送葉金泉等人，於八個月後，才移
送甲○○等三人，於此期間，甲○○、乙○○早與葉金泉、周富
國（業經法院論以共同常業竊盜罪，處有期徒刑三年八月）勾串
，甲○○等三人辯稱於八十七年間，長隆公司以一億元作價轉讓
給葉金泉等語，自不可採。長隆公司每遇司法案件，慣用不實之
證據欺瞞法院，原審對此不利甲○○等三人重要事證未予調查，
顯有應於審判期日調查之證據而未予調查之違法。３、葉金泉陳
稱其在長隆、長佑砂石場月薪領三、四萬元，無存款，薪水皆用
於吃檳榔、喝酒，對現場砂石機器修理費用由何人支付、有無以
二億元向甲○○等三人購買長隆、長佑砂石場均稱忘記，嗣又稱
以邊買邊賣砂石支付二億元，前後說詞自相矛盾。葉金泉與周富
國二人係無資力、智識程度不高之人，葉金泉自不可能以二億元
之天價向甲○○收購毫無價值之長隆、長佑砂石場自行經營。甲
○○等三人空言以二億元之代價讓售前揭砂石場，卻無當場交付
買賣價金，未約定何時給付價金，甚至未有任何合約或讓售文件
，亦無付款收據或付款明細，並不知悉實際應分得之價金及已清
償多少買賣價金與各為若干，此等情事完全違背市場交易法則。
如葉金泉以一億元收購長佑砂石場，豈有從未出現在長佑公司之
董事名冊內，任由甲○○隨意過戶他人之理？依黃淑敏之陳述，
銀行接待之規格符合甲○○之身分地位，可見長佑、長隆公司之
資金均係甲○○等三人處理，葉金泉從未去過銀行辦事。如甲○
○非長佑、長隆公司股東並實際執行負責人業務，葉金泉豈容甲
○○全盤操控該公司之帳戶往來？綜上所述，甲○○等三人辯稱
於八十七年間已行退股，未涉前揭違反水利法等罪嫌云者，無非
卸責之詞。４、甲○○等三人於八十七年至八十九年間，如已退
出長佑、長隆公司，不可能還領取鉅額薪資，由此可知甲○○等
三人未曾退股，葉金泉僅係人頭負責人，真正負責人為甲○○等
三人。原審就上開被告之證據均未於判決理由中說明，自有判決
不備理由之違法。(二)、丁○○、戊○○、己○○（下稱丁○○等
三人）部分：１、辯護人出示之公告牌示日期係在九十一年一月
三十日，而葉金泉被查獲時，係在九十年十月二十一日，故丁○
○等三人於該公告牌示之前幾個月已知長隆、長佑公司違法盜採
砂石，該公告牌示實不足為丁○○等三人有利之證據。２、大肚
溪（烏溪）沿岸河床禁止開採區○○○段之公告，依規定均樹立
於堤岸往來通路之處，以令週知，彰化縣境內之主要河川如濁水
溪、大肚溪、烏溪等沿岸，暨八卦山山脈等多處山坡地，多年以
來，慘遭不肖之徒濫採、濫墾，盜販砂石牟取不法暴利，迭經司
法機關查獲後課以刑罰，見諸報端、電子媒體，丁○○等三人焉
有不知之理。３、丁○○係長隆、長佑公司夜間現場負責人，戊
○○、己○○為公司之出納及會計，長期負責公司之會計帳務處
理，戊○○經常與乙○○前往銀行辦理存放款業務，雖稱受僱於
葉金泉之長隆公司，但依財政部台灣省中區國稅局自八十八年至
九十年綜合所得稅ＢＡＮ給付清單，竟未有其名，其稱受僱於葉
金泉，顯有可疑。戊○○之地位與乙○○齊等，掌控公司資金調
度，知情盜採砂石程度與甲○○、乙○○相同，原審就此重要證
據未加調查，有調查未盡之違法。４、本件盜採砂石年營業額二
、三億元，成本支出才二千萬元，日夜開採，獲利驚人，如非挾
持甲○○之政商人脈，豈有可能放縱至此，故丁○○等三人不可
能對於該砂石場非法盜採一事，全然不知。(三)、庚○○部分：１
、原判決認庚○○已舉發長隆砂石場有「違規停放抽砂船」或「
堆置砂石」等違法七項記錄，未就檢察官所起訴之容任長隆砂石
場「盜採砂石」之事實，如何不能證明犯罪加以說明，有判決不
備理由之違法。２、庚○○於八十九年一月即已擔任該河段之駐
衛警職務，迄九十年十月二十一日查緝日止，歷時已近二年，其
間多次巡防時均明白表示確有抽砂船之存在，並登載於巡防日誌
，可見庚○○早已知該區段為禁止盜採砂石區。３、庚○○自承
九十年初起即已聽見抽砂船之引擎聲，其職責在巡防該地，豈有
不知盜採砂石之事？其自河川局接管大肚溪時起即任駐衛警，對
於抽砂船及抽砂管線之判斷自屬專業，且長佑、長隆公司之抽砂
管線與抽砂船，即使在航照圖上尚且歷歷在目，每條管線並均通
往靠近長佑、長隆場區之陸地後始埋入地下，其於岸邊巡防，自
無不知其用途之理，卻長期視若無睹。４、九十年七月至八月，
長佑、長隆砂石場之出砂量高達七０八輛，數量更高達一萬餘立
方米，庚○○豈能毫無所悉？任憑長佑、長隆公司盜採砂石，其
違反所主管或監督義務之情至明。５、庚○○雖會同警方會勘結
果，但僅移送葉金泉涉有竊佔罪嫌，該案經檢察官以追訴權時效
完成而為不起訴處分，可見其故意不舉發盜採砂石，縱容犯罪至
明。庚○○負責河川巡防業務，明知在河川行水區域線以內區域
，不得擅採及堆置砂石、雜物等，以免妨害水流，危害河川行水
安全，須定期到負責河川區段巡防維護，對涉嫌不法事證有拍照
存證舉發之監督義務，竟自八十九年一月起迄九十年十月間在責
任區段內巡防時，基於圖利長佑、長隆公司之不法利益，對其長
期竊佔國土及以抽砂船竊盜砂石犯行，故意不予舉發，縱容該公
司得以繼續盜採砂石對外營運販售，致使長佑、長隆公司獲得四
億四千六百二十一萬一千八百三十六元之不法利益，原判決竟維
持第一審此部分無罪之諭知，顯屬違法云云。惟查：(一)、甲○○
等六人部分：證據之取捨及其證明力如何，乃事實審法院自由判
斷之職權，如其取捨判斷不違背經驗法則與論理法則，即不得指
為違法，而據為上訴第三審之理由。原判決認甲○○等六人上開
部分應為無罪之諭知，已對公訴人援引為認定甲○○等六人涉有
常業竊盜、違反水利法罪嫌之證據，逐一論述。依證人葉金泉之
片面陳述，無從憑認甲○○等三人與葉金泉有共同參與經營砂石
場及共同盜取砂石之犯行，甲○○等三人雖原係長佑、長隆公司
之股東，迄九十一年仍登記為股東名義人，然無從認定長佑公司
在八十七年申請延展採砂許可權未獲通過後，甲○○等三人仍有
繼續參與該公司之營運情事。另戊○○、己○○、丁○○、羅茂
綸、楊永成、劉明裕、陳銘田、潘坤煌、賴柏棟、蔡琮光（已更
名為蔡永鋒）、劉信村等人均證稱其等係受僱於葉金泉或周富國
，未曾指證為甲○○、乙○○、丙○○所僱用，或曾於該砂石工
作場區見過甲○○等三人，另證人即前往交易砂石之客戶張錦桐
、黃秀昌、曾國峰、鄧茂林、劉文仙、林發、吳榮、蔡秀琴、董
永杰、蕭雪真、林陳美珠、陳朝進、林錦生、陳明朗、蕭村德、
林瑞煥、陳保杏（及其夫姚阿民）、楊子燕、許惠珠、林景進、
許大福等人均證稱其等未曾向甲○○等三人購買砂石或見甲○○
等三人在場，自難逕憑甲○○等三人仍登記為公司股東名義人，
遽論甲○○等三人與葉金泉同謀共同盜取砂石之行為。復依丁○
○等三人之陳述、證人葉金泉、張錦桐之證詞，認丁○○等三人
均自長佑、長隆公司有合法許可證即受僱於該砂石場工作，其等
之工作性質，未與聞公司實際經營決策，且非屬於執行盜取砂石
工作之人員，並無積極證據足認其等三人皆明知或可得而知所任
職之公司於採取砂石許可權終止後仍續行盜採砂石，殊難僅憑其
等於查獲時，仍屬長佑、長隆公司之員工，遽認其等三人知悉該
二公司之土石採取許可權未獲延展或已終止，而與葉金泉有常業
盜取砂石及違反水利法之犯意聯絡或行為分擔。則原審綜合全案
卷證，以檢察官之舉證，尚未達通常一般人均不致有所懷疑而得
確信為真實之程度，仍有合理懷疑存在而認甲○○等六人此部分
應為無罪之諭知。既俱已逐一詳加說明，此乃事實審法院採證、
認事職權之適法行使，核無判決不備理由之違法情事。且其取捨
判斷亦未違背客觀存在之經驗法則與論理法則，或有應於審判期
日調查之證據而未予調查之違誤，自不容上訴意旨任意指為違法
。(二)、就戊○○之地位是否與乙○○齊等、有無掌控公司資金調
度、戊○○知情盜採砂石程度是否與甲○○、乙○○相同等枝節
，公訴人於原審未曾就此部分聲請調查證據，原審於審判期日調
查證據完畢開始辯論前，審判長問公訴人尚有何證據請求調查，
公訴人亦未就此部分聲請調查證據，而本院為法律審，竟遲至提
起第三審上訴始為此爭論，自非依據卷內資料執為指摘之合法上
訴第三審理由。(三)、八十五年十月二十三日修正公布之貪污治罪
條例第六條第一項第五款之圖利罪，係以依據法令從事公務之人
員，主觀上有違法圖私人不法利益之犯罪故意，對於非主管或監
督之事務，利用職權機會或身分圖私人不法之利益為其構成要件
。若公務員主觀上無圖私人不法利益之犯意，縱其處理或監督之
事務有違反法令之處，僅屬行政疏失，尚不構成本罪。原判決以
庚○○對於巡防工作，已積極多次會勘查探有無違法情事，屢次
函知長隆公司應自行拆除及拖（吊）離抽砂船，並函送葉金泉偵
辦，難認其對於巡防工作故不聞問或有何違背經濟部水利處第三
河川局訂頒之「河川內違法行為巡防取締作業手冊」相關規定，
且查無任何積極證據足證庚○○有為自己或第三人圖取不法利益
之犯意，而故為不舉報之不作為，是其巡防或舉報縱有失周或懈
怠之處，亦屬應否負行政責任之範疇，不得因其疏虞之行為，導
致他人獲取不法利益，據以推定庚○○有圖利他人之犯行。俱於
理由內論敘綦詳，且有卷存證據資料可資覆按。核其取捨證據之
理由並無悖於經驗法則及論理法則，自難遽指判決違法。(四)、刑
事訴訟法第一百六十一條已於九十一年二月八日修正公布，其第
一項規定：檢察官就被告犯罪事實，應負舉證責任，並指出證明
之方法。因此，檢察官對於起訴之犯罪事實，應負提出證據及說
服之實質舉證責任。倘其所提出之證據，不足為被告有罪之積極
證明，或其指出證明之方法，無從說服法院以形成被告有罪之心
證，基於無罪推定原則，自應為被告無罪判決之諭知。本件起訴
之前，修正之刑事訴訟法關於舉證責任之規定，已經公布施行，
檢察官迄未提出適合於證明甲○○等六人確有常業竊盜、違反水
利法犯行及庚○○有貪污犯行之積極證據，並說明其證據方法與
待證事實之關係，以說服法院使形成被告等七人有罪之心證，上
訴意旨顯非依據卷內訴訟資料而為具體指摘，不能認已具備適法
上訴第三審之形式要件。至其餘上訴意旨，則係就屬原審採證認
事職權之適法行使及原判決已說明事項，徒憑片面不同評價意見
，任意指摘為違法，且仍為單純事實之爭執，難謂與法定得為第
三審上訴理由之形式要件相適合。依上揭說明，本件檢察官此部
分之上訴均為違背法律上之程式，俱應予駁回。至甲○○等六人
被訴尚牽連犯竊佔罪部分，屬刑事訴訟法第三百七十六條第二款
所定不得上訴於第三審之罪名，其得上訴第三審之重罪部分上訴
既不合法，則此不得上訴第三審之輕罪部分，自亦無從依審判不
可分之原則，予以實體上審理，應從程序上併予駁回。
二、甲○○被訴背信部分：
按刑事訴訟法第三百七十六條所列各罪之案件，經第二審判決者
，不得上訴於第三審法院，法有明文。本件甲○○經檢察官起訴
其犯刑法第三百四十二條背信罪部分，原審維持第一審關於此部
分所為甲○○無罪之判決，駁回檢察官對此部分之第二審上訴，
核屬刑事訴訟法第三百七十六條第五款所定不得上訴於第三審法
院之案件，既經第二審判決，即不得上訴於第三審。乃檢察官就
此部分竟復一併提起上訴，顯為法所不許，應予駁回。
據上論結，應依刑事訴訟法第三百九十五條前段，判決如主文。
中    華    民    國  九十八  年    八    月   二十   日
                      最高法院刑事第四庭
                          審判長法官  張  淳  淙
                                法官  劉  介  民
                                法官  蔡  彩  貞
                                法官  林  俊  益
                                法官  徐  文  亮
      本件正本證明與原本無異
                                      書  記  官
中    華    民    國  九十八  年    八    月  二十五  日
                                                     ｍ


司法院資訊處製作；財團法人民間司法改革基金會備份。
